臺灣高等法院刑事判決　　　　　　96年度重上更(五)字第72號
上　訴　人
即　被　告　甲○○
上列被告因偽造文書案件，不服臺灣臺北地方法院86年度訴字第
991號，中華民國86年9月26日第一審判決（起訴案號：臺灣臺北
地方法院檢察署86年度偵字第103號），提起上訴，本院判決後
，經最高法院第5次發回更為審理，本院判決如下：
　　理　由
原判決撤銷。
甲○○連續行使偽造私文書，足以生損害於公眾及他人，處有期
徒刑陸月，如易科罰金，以銀元參佰元即新臺幣玖佰元折算壹日
，減為有期徒刑月，如易科罰金，以銀元參佰元即新臺幣玖佰
元折算壹日。
偽造之「丙○○」、「王增利」及「夏明國」印章各壹枚、附表
編號1、2所示股東臨時會議事錄及董事會議記錄上偽造之「丙○
○」、「王增利」印文，變更登記申請書及補正申請書上偽造之
丙○○印文均沒收。
　　事　　　實
一、甲○○為台北市○○區○○路65之1號1樓鍊成金鋼鐵股份有
　　限公司（以下簡稱鍊成金鋼鐵公司）實際負責人，明知鍊成
　　金鋼鐵公司已營運不善，竟於民國（下同）81年12月間某日
　　，明知未經丙○○之同意或授權，而基於偽造及行使私文書
　　之概括犯意，偽刻丙○○印章，以于成志為原任董事長（被
　　告之父，業經臺灣臺北地方法院86年度訴字第490號判處無
　　罪，再經本院92年度上訴字第105號駁回上訴確定），以丙
　　○○為新任董事長，偽造鍊成金鋼鐵股份有限公司變更登記
　　申請書於81年12月28日向經濟部提出申請，同年12月31日經
　　濟部行文要求補正，乃再偽造82年1月8日丙○○代表該公司
　　補正之申請書，嗣由于成志代表該公司撤回申請，又於82年
　　2月間某日明知丙○○、王增利、夏明國等人，未經渠等之
　　同意或授權，明知丙○○、王增利、夏明國等人未於82年2
　　月12日上午10時許，參加自行召集之股東臨時會，推由于成
　　志偽造如附表編號1所示之股東臨時會議事錄，虛偽記載改
　　選丙○○、王增利、夏明國三人為董事、乙○○為監察人，
　　及同日下午2時許，亦未召開董事會，並以同一方式偽造如
　　附表編號2所示之董事會議記錄，虛偽記載互選丙○○為董
　　事長，同時偽造王增利及夏明國等人之印章及使用已偽造之
　　丙○○印章，蓋用於前述股東臨時會議事錄及董事會議記錄
　　上，再由于成志將上開不實資料，於82年2月11日向該管主
　　管機關即經濟部商業司以改選董事監察人申請變更登記，而
　　使不知情之承辦該項業務之公務員登載於職務上所掌管之公
　　文書，據以准予核備或登記，並於82年2月13日核發鍊成金
　　鋼鐵公司之變更登記事項卡（甲）及董事、監察人名單，足
　　生損害於丙○○、王增利、夏明國等人權益及經濟部商業司
　　對於證照核發管理之正確性，嗣因鍊成金鋼鐵公司積欠稅款
　　，至財政部函請內政部警政署入出境管理局限制丙○○出境
　　，丙○○始知悉上情。
二、案經丙○○訴請臺灣台北地方法院檢察署檢察官偵查起訴。
　　理　　　由
一、被告甲○○經合法傳喚，無正當理由不到庭。惟被告甲○○
　　於本院前審對於係鍊成金鋼鐵公司之實際上負責人乙節供承
　　不諱，但矢口否認有何前開犯行，辯稱：係於82年初經丙○
　　○同意始將其改列為鍊成金鋼鐵公司之董事長，而有關如何
　　辦理變更登記事項伊並不知情云云；然查：
　(一)前揭事實業據證人即告訴人丙○○指訴綦詳，其於歷審明確
　　結證稱：前述鍊成金鋼鐵公司，向主管機關申請辦理改選董
　　事、監察人變更登記事項，且其被選任為董事長等情，其均
　　不知情亦未曾同意，迄至82年間因鍊成金鋼鐵公司積欠稅款
　　，而被限制出境始知悉等語。又原審傳訊證人即上開鍊成金
　　鋼鐵公司股東王增利、夏明國均到庭各證稱：渠等均不知何
　　時變更為鍊成金鋼鐵公司之股東，亦不知情董事會議記錄之
　　事，且從未參予該公司股東臨時會及董事會，更未於上開股
　　東會與董事會議記錄上用印蓋章，也未授權他人用印等語。
　　由上開證人所述，顯見被告甲○○確未召開前揭鍊成金鋼鐵
　　公司改選董事、監察人之股東臨時會，暨改選董事長之董事
　　會。此外，並有此有財政部82年12月22日臺財稅第82227802
　　7號函、內政部警政署入出境管理局82年12月12日（82）境
　　愛字第44499號函、臺北市稅捐稽徵處84年3月22日84北市稽
　　管（甲）字第43778號函、財政部84年3月30日臺財稅第8401
　　73917號函、內政部警政署入出境管理局84年4月7日（84）
　　境管字第11426號函在卷可證。
　(二)又鍊成金公司於81年12月28日，曾以改選董監事為由，向經
　　濟部商業司申請變更登記，經該司以81年12月31日經（八一
　　）商字第127607號函命於文到一個月內補正或申復，逾期即
　　予退件，鍊成金公司乃以告訴人丙○○為代表人，於82年1
　　月8日提出補正，該司於82年1月12日再命補正或申復，鍊成
　　金公司遂於82年2月1日以業務須要為由申請退回原件，由經
　　濟部於82年2月2日以經（八二）商字第101655號函，將原申
　　請書件全份退回，嗣於82年2月11日，鍊成金公司又向該司
　　申請改選董事、監察人之變更登記，此有本院向台北市政府
　　調閱之鍊成金鋼鐵有限公司卷宗可稽（案結後已歸還）。觀
　　諸前開鍊成金公司於82年2月11日辦理公司變更登記申請書
　　，其中「八十二年」及「十二日」部分有以修正液塗改痕跡
　　（然所附董事會議事錄並無任何塗改痕跡），復參諸上開證
　　人所述，被告從未召開改選董監事之股東臨時會、董事會，
　　足證系爭82年2月11日辦理變更登記之申請書，係由之前於
　　81年12月間辦理變更登記時所用之申請書更改日期而成。再
　　者，證人彭玉盛即鍊成金公司之顧問，於本院前審亦證稱，
　　鍊成金公司委託伊送件前述變更登記事項，被告會寫字條告
　　知伊，何人要擔任負責人、董監事等語（見本院更四審卷第
　　176至177頁），益徵被告確有連續偽造前揭「丙○○」、「
　　王增利」及「夏明國」之印章、及「丙○○」、「王增利」
　　之印文等犯行。此外，並有鍊成金公司股東臨時會議事錄、
　　鍊成金公司之董事會紀錄、鍊成金公司之股東名簿、鍊成金
　　公司80年之董事監察人名單、鍊成金公司82年之董事監察人
　　名單（均為影本）附卷為憑。是被告所辯，洵無足採。
　(三)至證人蕭錫建即被告之姐夫，雖證稱告訴人丙○○曾同意擔
　　任鍊成金公司之董事長云云，然並無確據以實其說，洵無足
　　採。另告訴人雖於83年12月27日以其為鍊成金公司負責人身
　　分，向台北市政府建設局第一科申請抄錄公司登記資料，暨
　　在蕭錫建涉嫌侵占鍊成金公司工程款項涉訟，告訴人曾代表
　　鍊成金公司出面洽談並與蕭錫建簽立和解書，惟告訴人已闡
　　明，其係為取得提出告訴之證據資料，及基於蕭錫建之請求
　　，且因已提告訴，認與本件無關，才簽該和解書等語。而按
　　前述財政部及內政部警政署入出境管理局之函文，告訴人係
　　因公司負責人身分欠稅被要求限制出境，是告訴人主張是為
　　取得證據而申請等語，應堪信實信，自不得以前開告訴人之
　　行為，推斷告訴人以同意擔任鍊成金公司之董事長。從而，
　　上開申請公司登記資料及和解書均不得採為對被告有利之證
　　據。又因被告偽造文書之犯行業臻明確，本院核無再傳喚證
　　人乙○○之必要，併此敘明。
　(四)結上所述，本案事證已臻明確，被告犯行洵堪認定。
二、核被告甲○○所為，係犯刑法第216條、第210條之行使偽造
　　私文書罪；其偽刻及蓋用於有關申請書及如附表編號1、2所
　　示各股東、董事印章之行為，均屬偽造私文書之一部，又偽
　　造私文書之低度行為，為行使之高度行為所吸收，均不另論
　　罪。又被告行為後，刑法第56條連續犯之規定，業於94年1
　　月7日修正公布刪除，並於95年7月1日施行，則被告之犯行
　　，因行為後新法業已刪除連續犯之規定，此刪除雖非犯罪構
　　成要件之變更，但顯已影響行為人刑罰之法律效果，自屬法
　　律有變更，依新法第2條第1規定，比較新、舊法結果，仍應
　　適用較有利於被告之行為時法律即舊法論以連續犯（最高法
　　院95年第8次刑事庭會議決議參照）。而被告先後多次偽造
　　文書之犯行，均時間緊接，犯罪構成要件相同，顯係出於概
　　括之犯意為之，為連續犯，應依刑法第56條連續犯之規定論
　　以一罪，並加重其刑。又81年12月28日之變更申請書及補正
　　申請書部分雖未據起訴，因與已起訴部分為裁判上一罪，本
　　院自得併予審判。
三、原審予以論罪科刑固非無見，惟(一)並無證據足認于郭秀芬、
　　于成志為共同正犯，原審併予論處尚有未合。(二)刑法第214
　　條所謂使公務員登載不實事項於公文書罪，須一經他人之聲
　　明或申報，公務員即有登載之義務，並依其所為之聲明或申
　　報予以登載，而屬不實之事項者，始足構成，若其所為聲明
　　或申報，公務員尚須為實質之審查，以判斷其真實與否，始
　　得為一定之記載者，即非本罪所稱之使公務員登載不實。復
　　按90年11月12日修正前之公司法第388條規定為：「主管機
　　關對於公司登記之申請，認為有違反法令或不合法定程式者
　　，應令其改正，非俟改正合法後，不予登記。」（該條修正
　　後之現行規定為：「主管機關對於公司登記之申請，認為有
　　違反本法或不合法定程式者，應令其改正，非俟改正合法後
　　，不予登記。」），從而可知，於90年11月12日前主管公司
　　之登記之主管機關，對公司之董事長變更登記申請事項，有
　　無違反法令有一定之審查權限，並非僅依公司之申請即為一
　　定登載，因此若以偽造文書方式申請董事長變更登記，無論
　　主管機關有無能力發現偽造文書之情事，揆諸前揭說明，自
　　無成立刑法第214條罪之餘地。原審認本案另成立刑法214條
　　，使公務員登載不實之罪，尚有未洽。(三)本件被告偽造文書
　　犯行，依修正後刑法第41條規定，得易科罰金，原審未及比
　　較審酌，亦有未合。被告上訴意旨，否認犯罪雖無理由，惟
　　原判決既有如上可議之處，自應由本院將原判決撤銷改判。
　　爰審酌被告素行、知識程度、目的、手段、所生危害及犯罪
　　後否認犯行之態度等一切情狀，處有期徒刑六月。又被告犯
　　罪在96年4月24日以前，合於中華民國96年罪犯減刑條例第2
　　條第1項第3款之規定，依法減其刑期2分之1，減為有期徒刑
　　3月。另按刑法第2條第1項係行為後刑事法律變更時，新、
　　舊法之比較適用原則。依現行刑法規定，行為後法律有變更
　　者，以適用行為時之法律為原則，適用最有利於行為人之行
　　為後法律（包括裁判時法及中間法）為例外。此所謂適用最
　　有利於行為人之法律，應將行為時之法律與中間法及裁判時
　　之法律，就罪刑有關之一切情形，綜其全部之結果而為整體
　　之比較，擇其最有利於行為人之法律，予以適用（參照最高
　　法院93年度台上字第3278號及91年度台上字第5459號裁判意
　　旨）。本件被告行為時，刑法第第41條第1項前段，原規定
　　為：「犯最重本刑為三年以下有期徒刑以下之刑之罪，而受
　　六個月以下有期徒刑或拘役之宣告，因身體、教育、職業、
　　家庭之關係或其他正當事由，執行顯有困難者，得以一元以
　　上三元以下折算一日，易科罰金。」，然被告行為後，該條
　　項於90年1月10日修正施行，同月12日生效，規定為：「犯
　　最重本刑為五年以下有期徒刑以下之刑之罪，而受六個月以
　　下有期徒刑或拘役之宣告，因身體、教育、職業、家庭之關
　　係或其他正當事由，執行顯有困難者，得以一元以上三元以
　　下折算一日，易科罰金。」；嗣於95年7月1日再修正為：「
　　犯最重本刑為五年以下有期徒刑以下之刑之罪，而受六個月
　　以下有期徒刑或拘役之宣告者，得以新臺幣一千元、二千元
　　或三千元折算一日，易科罰金。」，復依修正前罰金罰鍰提
　　高標準條例第2條前段（現已刪除）規定，就其原定數額提
　　高為100倍折算1日，則本件被告行為後經比較結果，以被告
　　行為後，本次修法前之中間時法之易科罰金折算標準，即以
　　銀元300元折算1日，經折算為新臺幣幣值後，以新臺幣900
　　元折算1日，較有利於被告。
四、至如附表編號1、2所示之偽刻之股東臨時會議事錄及董事會
　　議記錄等文件，因已交付經濟部商業司，爰不予宣告沒收。
　　惟有關申請書上之偽造印文及如附表編號1、2所示之「丙○
　　○」、「王增利」之印文，與偽造之「丙○○」、「王增利
　　」及「夏明國」印章各壹枚，雖未扣案，但並無確切證據證
　　明業已滅失，均應依刑法第219條規定宣告沒收。
五、被告經合法傳喚，無正當理由不到庭，爰不待其陳述逕行判
　　決。
據上論斷，應依刑事訴訟法第369條第1項前段、第364條、第299
條第1項前段、第371條，刑法第2條第1項、第216條、第210條、
第219條、修正前刑法第56條、90年1月10日修正公布之刑法第41
條第1項前段，中華民國96年罪犯減刑條例第2條第1項第3款、第
7條、第9條，罰金罰鍰提高標準條例第1條前段、修正前罰金罰
鍰提高標準條例第2條，現行法規所定貨幣單位折算新臺幣條例
第2條，判決如主文。
本案經檢察官張啟彬到庭執行職務。
中　　華　　民　　國　　96　　年　　7 　　月　　31　　日
　　　　　　　　　刑事第十六庭  審判長法　官  吳鴻章
　　　　　　　　　　　　　　　　　　  法　官  楊貴雄
　　　　　　　　　　　　　　　　　　  法　官  莊明彰
以上正本證明與原本無異。
如不服本判決，應於收受送達後十日內向本院提出上訴書狀，其
未敘述上訴之理由者並得於提起上訴後十日內向本院補提理由書
（均須按他造當事人之人數附繕本）。
                                      書記官　魏淑娟
中　　華　　民　　國　　96　　年　　7 　　月　　31　　日
附錄：本案論罪科刑法條全文
刑法第二百十六條
行使第二百十條至第二百十五條之文書者，依偽造、變造文書或
登載不實事項或使登
載不實事項之規定處斷。
刑法第二百十條
偽造、變造私文書，足以生損害於公眾或他人者，處五年以下有
期徒刑。
附表：
┌──┬─────────┬────────────┐
│編號│偽 造 之 文 書    │偽  造  之  方  式      │
│    │                  │                        │
├──┼─────────┼────────────┤
│1   │82年2月12日上午10 │以打字書寫姓名並蓋用「王│
│    │時鍊成金鋼鐵公司股│增利」之印文二枚於前述股│
│    │東臨時會議事錄    │東臨時會議錄上          │
│    │                  │                        │
├──┼─────────┼────────────┤
│2   │82年2月12日下午二 │以打字書寫姓名並蓋用「黃│
│    │時鍊成鋼鐵公司董事│志輝」、「王增利」印文各│
│    │會議事錄          │一枚於前述董事會議事錄上│
│    │                  │                        │
│    │                  │                        │
└──┴─────────┴────────────┘
